【裁判字號】    98,保險上,4
【裁判日期】    980630
【裁判案由】    給付保險金
【裁判全文】
臺灣高等法院高雄分院民事判決         98年度保險上字第4號
上  訴  人  新光人壽保險股份有限公司
法定代理人  乙○○
訴訟代理人  丙○○
            戊○○
上  訴  人  明台產物保險股份有限公司
法定代理人  甲○○○
訴訟代理人  丁○○
被  上訴人  庚○○
            己○○
            辛○○
共      同
訴訟代理人  林樹根律師
            洪茂松律師
            邱麗妃律師
上列當事人間請求給付保險金事件，上訴人對於中華民國97年12
月31日台灣高雄地方法院97年度保險字第27號所為第一審判決提
起上訴，本院於民國98年6月17日言詞辯論終結，判決如下：
    主    文
上訴駁回。
第二審訴訟費用由上訴人新光人壽保險股份有限公司負擔九分之
五，由上訴人明台產物保險股份有限公司負擔九分之四。
    事實及理由
一、上訴人明台產物保險股份有限公司之法定代理人原為綿村惇
    ，於本院審中變更為甲○○○，甲○○○已聲明承受訴訟，
    核無不合，應予准許，先予敘明。
二、被上訴人等起訴主張：訴外人即伊等之被繼承人謝春美於民
    國（下同）90年8 月10日以自已為被保險人，與上訴人新光
    人壽保險股份有限公司（下稱新光人壽公司）簽訂「美麗人
    生終身壽險契約」並附加「意外傷害」及「綜合保障」之附
    約，附約之保險金額分別為新台幣（下同）100 萬元及60萬
    元，身故受益人為被上訴人庚○○、辛○○。又謝春美為高
    雄市商店售貨員職業工會之會員，並經該會以團體保險之方
    式，於94年11月1 日向上訴人明台產物保險股份有限公司（
    下稱明台保險公司）及投保意外傷害險（與前開新光人壽保
    險契約合稱系爭保險契約），保險金額為200 萬元。嗣謝春
    美於95年9 月29日16時40分，經發現在高雄縣鳥松鄉澄清湖
    溺水死亡，符合系爭保險契約所稱意外死亡要件，自得依系
    爭保險契約請求前開上訴人給付保險金。惟伊等於95年11月
    初分別向上訴人申請保險給付，上訴人均未於法定之15日內
    理賠，卻以謝春美非意外死亡為由，拒絕給付伊等保險金，
    爰依系爭保險契約及保險法第131 條規定，提起本訴。並聲
    明求為判決如原判決主文所示。
三、上訴人則以：對謝春美有向伊等投保意外傷害保險及如符合
    保險契約要件，被上訴人等得請求之保險金額不爭執，對謝
    春美係因溺水窒息死亡之事實亦無意見，惟謝春美生前因金
    錢借貸延生之債務問題深感困擾，是否為意外落水，實有可
    疑，況對造並未能舉證證明謝春美之死亡係符合保險契約所
    稱意外事故致死之要件，伊等自不負給付保險金之責等語資
    為抗辯。並一致聲明：駁回被上訴人等之訴。
四、原審判決上訴人敗訴，上訴人不服，提起上訴（原審同案被
    告宏泰人壽保險股份有限公司未提起上訴，故該部分已確定
    ）新光人壽公司聲明：(一)原判決關於命上訴人新光人壽公司
    給付被上訴人本息部份廢棄。(二)上開廢棄部分，被上訴人在
    第一審之訴駁回。(三)第一、二審訴訟費用由被上訴人負擔。
    明台保險公司聲明：(一)原判決關於命上訴人明台保險公司給
    付部分廢棄。(二)上開廢棄部分，被上訴人第一審之訴及假執
    行之聲請均駁回。(三)第一、二審訴訟費用由被上訴人負擔。
    (四)如受不利判決願供擔保免假執行。被上訴人答辯聲明：(一)
    上訴駁回。
    (二)第二審訴訟費用由上訴人負擔。
五、兩造不爭執事項：
  (一)被上訴人之被繼承人謝春美於90年8 月10日以自己為被保險
    人，與上訴人新光人壽公司簽訂「美麗人生終身壽險契約」
    並附加「意外傷害」及「綜合保障」之附約，附約之保險金
    額分別為100 萬元及60萬元，身故受益人則為被上訴人庚○
    ○、辛○○。又謝春美為高雄市商店售貨員職業工會之會員
    ，並經該會以團體保險之方式，於94年11月1 日向上訴人明
    台保險公司及原審被告宏泰人壽公司投保意外傷害險，保險
    金額分別為200 萬元及20萬元。
  (二)謝春美於95年9 月29日16時40分，經發現在高雄縣鳥松鄉澄
    清湖溺水窒息死亡。
  (三)被上訴人庚○○、己○○、辛○○分別為謝春美之配偶及子
    女。
  (四)若被上訴人得請求理賠時，其金額如同被上訴人訴之聲明所
    載。
六、本院之判斷：
  (一)按當事人主張有利於己之事實者，就其事實有舉證之責任，
    民事訴訟法第277 條前段定有明文。次按保險法第131 條規
    定：傷害保險人於被保險人遭受意外傷害及其所致殘廢或死
    亡時，負給付保險金額之責。又意外傷害保險乃相對於健康
    保險，健康保險係承保疾病所致之損失；而意外傷害保險則
    在承保意外傷害所致之損失。人之傷害或死亡之原因，其一
    來自內在原因，另一則為外在事故（意外事故）。內在原因
    所致之傷害或死亡，係指被保險人因罹患疾病、細菌感染、
    器官老化衰竭等身體內部因素所致之傷害或死亡；至外來事
    故（意外事故），則係指內在原因以外之一切事故而言，其
    事故之發生為外來性、偶然性，而不可預見，除保險契約另
    有特約不保之事項外，意外事故均屬意外傷害保險所承保之
    範圍（最高法院93年台上字第2468號判決內容參照）。準此
    ，保險金請求權人雖應證明被保險人係因意外事故而受傷害
    ，惟請求權人如證明該事故確已發生，且依經驗法則，其發
    生通常係外來，偶然而不可預見者，保險人即有給付保險金
    之義務；而如保險人主張有拒絕給付之除外事由，即應由保
    險人就此有利於己之事實負舉證責任。
  (二)被上訴人主張，被保險人謝春美係意外死亡等情，業據其提
    出台灣高雄地方法院檢察署相驗屍體證明書（見一審卷第14
    頁）為證。觀之卷附相驗屍體證明書上載明謝春美之死因係
    「窒息」，先行原因則係「溺水」，又據臺灣高雄地方法院
    檢察署驗斷書記載謝春美頭部有腫大、擦傷，其餘部位均無
    異狀，死亡原因為溺斃、窒息死亡，業經原審依職權調取台
    灣高雄地方法院檢察署95年度相字第1789號相驗卷核閱無訛
    。是謝春美顯係非疾病死亡，且溺斃係屬外來事故，而依兩
    造系爭保險契約之約定，被上訴人固應先舉證證明保險事故
    之發生即謝春美係遭遇外來突發之意外傷害事故身亡後，始
    得向上訴人請求理賠保險金。惟好生惡死，乃人之常情，故
    依常情，溺死通常為外來、偶然而不可預見之意外事故，且
    保險之原理係集眾人之資力以分散風險，使被保險人或受益
    人於保險事故發生時，得以迅速獲得理賠而填補損害，保險
    人通常亦是較有資力之一方，具備調查保險事故發生原因之
    能力，是以謝春美究係意外死亡，或係自殺死亡，如強令被
    上訴人證明「非故意」死亡之事實，與凡人好生惡死之常情
    有違，甚且為相當之探索亦無法舉證證明，對被上訴人而言
    ，顯不符公平原則，且使被上訴人幾不能憑藉保險而獲得風
    險之分散，保險之實質功能不啻蕩然無存。職是，本院認被
    上訴人既已提出台灣高雄地方法院檢察署開立謝春美係溺水
    死亡之證明書、驗斷書等，堪認已盡其舉證之責，從而，
    本件足認謝春美係非由疾病引起之外來突發事故所致窒息死
    亡甚明，符合系爭保險契約「意外傷害事故」之定義，是上
    訴人依約即有給付系爭保險金之義務。上訴人抗辯謝春美係
    自殺、非因意外死亡，依前揭舉證責任之分配，自應由上訴
    人就此拒絕理賠事由負舉證之責。
  (三)上訴人雖辯稱：謝春美身高158 公分，其落水地點三亭攬勝
    處之欄杆高有160 公分，足以攔阻身體重心，而無安全之虞
    ，意外失足的可能性不大，除非故意翻越安全圍籬，否則不
    至於發生失足落水之情形。惟查，謝春美係生前落水窒息死
    亡等情，業經檢察官相驗屬實，且此種情形通常係意外事故
    所造成，是被上訴人就謝春美為意外死亡已盡舉證責任，如
    上所述，則上訴人自應就謝春美為投水自殺之事實負舉證責
    任，惟上訴人並未就謝春美係自澄清湖何處、以何方式投水
    自殺之事實舉證以實所說，且上訴人所稱三亭攬勝係謝春美
    陳屍遭發現處（參相驗卷），尚難以此認定謝春美確切之落
    水地點。從而，本件既無法確定謝春美之落水地點，則上訴
    人所辯：三亭攬勝之澄清湖畔均有護欄，且護欄高160 公分
    ，故謝春美意外失足的可能性不大，應係出於己意翻越云云
    ，尚屬無從採信。況縱認謝春美確係於三亭攬勝處落水，且
    三亭攬勝處欄竿如上訴人所言係160 公分左右高度，而謝春
    美身高約158 公分，確可輕易爬上該圍欄。然則，謝春美若
    因爬上該圍欄後而落水，並不表示其落水當然係自殺，亦不
    可排除係謝春美爬上該圍欄後，卻因不慎而落水之可能性，
    足見縱然謝春美係於三亭攬勝處落水，其落水原因為何，仍
    無從遽認，誠難因此即認其確係自殺，是上訴人此節所辯，
    尚不足採。
  (四)況按保險法第109 條第1 項所指被保險人故意自殺，保險人
    不負給付保險金額者，不包括精神病或其他精神障礙等非自
    由意志所致之殺害自己之行為在內．．．．．故意自殺，係
    指行為人於精神正常狀態下所為者而言，若因精神失常而為
    自殺，仍屬意外死亡．．．．（最高法院92年度台上字第20
    77號裁定參照）。凡非因自己之意志故意所致之突發性傷害
    或死亡，應屬意外事故（最高法院92年度台上字第534 號判
    決參照）。準此，上訴人即應就謝春美故意自殺或其行為具
    備保險契約所定之保險人免責事由，負舉證責任，亦即上訴
    人必須證明謝春美係精神狀態正常下之故意自殺，始可拒絕
    給付保險金。上訴人辯稱，係被上訴人應舉證證明謝春美並
    非自殺，而係出於意外事故云云，即無足取。
  (五)再上訴人雖提出被上訴人於警詢、檢察官訊問時所陳述之謝
    春美有借錢給鄰居、被朋友倒，錢都沒有還等語為證，抗辯
    謝春美發生死亡事故之原因並非出於意外，而係因債務困擾
    ，而有自殺之動機云云。惟觀諸系爭保險契約共3 件，訂約
    之時間，其中1 件為90年8 月、1 件為94年11月、1 件為94
    年11月、與本件事故發生之95年9 月29日，均相隔甚久，尚
    難認謝春美多年前即有詐領保險金之預謀而投保。且有債務
    困擾而自殺者，仍居少數，故上訴人所稱謝春美受債務困擾
    而自救云云，仍屬上訴人臆測之詞，尚不足認定謝春美係因
    債務問題而自殺，是上訴人之抗辯，均係臆測之詞，尚不足
    憑取。
  (六)承上，謝春美既為意外事故致死，則系爭保險契約之保險事
    故業已發生，上訴人即有依約給付保險金之義務。則被上訴
    人分依系爭保險契約約定，請求上訴人新光人壽公司、明台
    保險公司給付保險金160 萬、200 萬元，自屬有據。又系爭
    保險契約均約定如係可歸責於保險人之事由未依限在15 日
    內給付保險金者，保險人應按年息10% 計算遲延利息（見一
    審卷第19、25、33頁），且被上訴人於95年11月初向上訴人
    申請給付保險金，上訴人迄未給付等節，為兩造所不爭，則
    上訴人至遲應自被上訴人提出申請之日起加計15日給付保險
    金，被上訴人未依約給付，自係可歸責於上訴人之事由，依
    系爭保險契約之約定，被上訴人請求上訴人給付自95年12
    月1 日起，按年息10% 計算之遲延利息，亦屬有據。則上訴
    人新光人壽公司辯稱，應以本件起訴狀繕本送達翌日為遲延
    利息起算日，即非可採。
七、綜上所述，被上訴人已舉證證明被保險人謝春美係因意外事
    故而死亡，是保險事故業已發生，且保險金之給付條件亦已
    成就，而上訴人既未能證明被保險人謝春美係故意自殺或其
    行為具備系爭保險契約所定之保險人免責事由，則渠等拒絕
    給付保險金，即屬無據。從而，被上訴人基於系爭保險契約
    之法律關係，請求：(一)上訴人新光人壽公司應給付被上訴人
    庚○○、辛○○160 萬元，及自95年12月1 日起清償日止，
    按年息10% 計算之利息。(二)上訴人明台保險公司應給付被上
    訴人200 萬元，及自95年12月1 日起清償日止，按年息10%
    計算之利息，為有理由。原審予以准許，並無不當，上訴意
    旨求予廢棄改判，為無理由，又原判決並未為假執行之宣告
    ，故上訴人明台保險公司聲明如受不利之判決，願供擔保免
    於假執行亦無必要，應予駁回。
八、至上訴人雖聲請本院至高雄縣澄清湖三亭攬勝現場勘驗，惟
    該處是否確為謝春美落水之處，不無疑問，且縱謝春美於該
    處落水，亦與謝春美係意外落水或自殺，無必然關係，已如
    上述，是本院認並無至上開地點勘驗之必要，又，尚難以被
    保險人有債務困擾即得證明其溺水係自殺，故亦無調取其不
    動產資料之必要。又本件事證已臻明確，兩造其餘攻擊防禦
    方法及所提之證據，經審酌與本院前揭判斷不生影響，爰不
    另一一論述指駁，均附此敘明。
九、據上論結，本件上訴為無理由，依民事訴訟法第449條第1項
    、第78條、第85條第1項但書，判決如主文。
中    華    民    國    98    年    6     月    30    日
                              民事第四庭
                                  審判長法官 蔡文貴
                                  法      官 謝靜雯
                                  法      官 黃科瑜
以上正本證明與原本無異。
如對本判決上訴，須於判決送達後20日內向本院提出上訴狀，其
未表明上訴理由者，應於上訴後20日內向本院提出上訴理由書（
均須按他造當事人之人數附繕本）。上訴時應提出委任律師或具
有律師資格之人之委任狀，並依附註條文規定辦理。
中    華    民    國    98    年    7     月    1     日
                                  書  記  官 邱麗莉
附註：
民事訴訟法第466條之1 ：
對於第二審判決上訴，上訴人應委任律師為訴訟代理人，但上訴
人或其法定代理人具有律師資格者，不在此限。
上訴人之配偶、三親等內之血親、二親等內之姻親，或上訴人為
法人、中央或地方機關時，其所屬專任人員具有律師資格並經法
院認為適當者，亦得為第三審訴訟代理人。第1 項但書及第2 項
情形，應於提起上訴或委任時釋明之。


司法院資訊處製作；財團法人民間司法改革基金會備份。
